【裁判字號】    96,訴,1698
【裁判日期】    970214
【裁判案由】    撤銷贈與行為 等
【裁判全文】
臺灣高雄地方法院民事判決              96年度訴字第1698號
原      告  美商花旗銀行股份有限公司
法定代理人  甲○○
訴訟代理人  丙○○
            陳永棋
被      告  乙○○
            丁○○
上列當事人間請求撤銷贈與行為等事件，經本院於民國97年1 月
28日言詞辯論終結，判決如下：
    主  文
被告乙○○、丁○○間就坐落高雄縣燕巢鄉○○段二一五地號、
地目建、面積一三四點六三平方公尺土地，及其上同段八三建號
即門牌號碼高雄縣燕巢鄉東燕村中東巷六五弄十三號房屋，於民
國九十四年三月二十二日經高雄縣岡山地政事務所，以夫妻贈與
為登記原因所為之所有權移轉登記行為，其贈與之債權行為及移
轉登記之物權行為，均應予撤銷。
被告丁○○就高雄縣岡山地政事務所於民國九十四年三月二十二
日，以九四年岡資地字第○二二六五○號收件，就前項土地、建
物所為之所有權移轉登記，應予塗銷。
訴訟費用新台幣壹萬貳仟陸佰捌拾貳元，由被告負擔。
    事  實  及  理  由
一、本件被告經合法通知，均未於言詞辯論期日到場，核無民事
    訴訟法第386 條各款所列情事，爰依原告聲請，由其一造辯
    論而為判決。
二、原告起訴主張：
  (一)被告乙○○於民國91年6 月3 日申請持用原告所發行之威士
    信用卡（卡號0000000000000000）消費，並由原告墊付，惟
    自94年12月11日起即未依約繳款，至94年12月10日止計積欠
    信用卡款項新台幣（下同）301,232 元，嗣被告乙○○向最
    大債權銀行聲請債務協商並達成協議，然被告乙○○僅清償
    一期即逾期未繳，迄今計積欠293,446 元，並經原告向鈞院
    聲請96年度促字第3317號支付命令在案後，依被告乙○○住
    址查詢建物所有權人時，始發現原為被告乙○○所有坐落高
    雄縣燕巢鄉○○段215 地號、地目建、面積134.63平方公尺
    土地、及其上同段83建號即門牌號碼高雄縣燕巢鄉東燕村中
    東巷65弄13號房屋（下稱系爭房地），業於94年3 月22 日
    以夫妻贈與為原因，移轉所有權並登記予其妻即被告丁○○
    ，而被告乙○○名下已無其他財產足資清償對原告之債務。
  (二)按消費借貸契約一經成立，債務人所有之財產即為債權人之
    總擔保，如所為之處分財產行為，致積極財產顯形減少，而
    害及債權無法獲償者，即屬詐害行為，債權人自可聲請法院
    撤銷之。查被告乙○○於94年2 月11日信用卡帳單之累積總
    額為347,984 元，於94年3 月11日帳單之累積總額為342,75
    0 元，於94年4 月11日帳單之累積總額為337,439 元，於94
    年間均係繳交最低應繳帳款，並未全部清償，卻於94年3 月
    3 日將其所有系爭房地無償贈與其妻即被告丁○○，並於94
    年3 月22日完成所有權移轉登記，而系爭房地為被告乙○○
    之責任財產，竟以夫妻間贈與為原因移轉登記予配偶即被告
    丁○○，致被告乙○○之積極財產顯形減少，且被告為夫妻
    關係，依一般社會通念，被告丁○○對於其夫即被告乙○○
    所負之債務未完全清償，自屬知之甚詳，故被告丁○○於行
    為時，亦屬明知其二人所為之無償贈與行為損害原告之權利
    。為此，爰依民法第244 條第1 項、第4 項規定，提起本件
    訴訟。並聲明如主文第1 、2 項所示。
三、被告均未於言詞辯論期日到場，亦未提出書狀作何聲明或陳
    述。
四、按債務人所為之無償行為，有害及債權者，債權人得聲請法
    院撤銷之；債權人依第1 項或第2 項之規定聲請法院撤銷時
    ，得並聲請命受益人或轉得人回復原狀；民法第244 條第1
    項、第4 項前段定有明文。又「按債務人所為之無償行為，
    有害及債權者，債權人得自知有撤銷原因時起1 年內，聲請
    法院撤銷之，債權人並得聲請命受益人回復原狀，民法第24
    4 條第1 項、第3 項、第245 條分別定有明文。而此之撤銷
    權客體，係包括債務人所為之債權行為及物權行為，債權人
    於行使此項撤銷權時，可同時訴請撤銷」，最高法院42年台
    上字第323 號判例意旨參照。而所謂害及債權，乃指債務人
    之行為，致積極的減少財產，或消極的增加債務，因而使債
    權不能獲得清償之情形（最高法院81年度台上字第207 號判
    決要旨參照）。經查：
  (一)被告乙○○前申請持用原告所發行之信用卡，尚積欠信用卡
    款項293,446 元，而被告乙○○現已無其他財產等事實，業
    據原告提出信用卡申請書、債務協商協議書、本院96年度促
    字第3317號支付命令、94年至95年之信用卡帳單1 份、財政
    部台灣省中區國稅局度綜合所得稅各類所得資料清單1 份等
    件為證，並有稅務電子閘門財產所得調件明細表1 份在卷可
    查，自堪信為真實。又原告主張被告乙○○於94年3 月3 日
    將系爭房地無償贈與其妻即被告丁○○，並於94年3 月22日
    將系爭房地所有權登記予被告丁○○等情，已據提出系爭房
    地之土地登記謄本、建物登記謄本、異動索引各1 份為證，
    而被告乙○○就系爭房地所為之贈與行為及所有權移轉登記
    行為，顯然業已減少其積極財產，因而足以減少其一般財產
    ，削弱共同擔保，使原告之債權受有損害而不能完全受清償
    ，揆諸前揭說明，其有害於原告之債權甚明，是原告主張被
    告乙○○、丁○○間就系爭房地所為之贈與行為及所有權移
    轉登記行為，有害及原告之債權，亦堪信為實在。
  (二)綜上，被告乙○○於積欠原告上開信用卡款項之情形下，將
    系爭房地無償贈與並移轉所有權予被告丁○○，以此方式積
    極減少財產，致其名下無任何財產，使原告之債權無法獲得
    清償，其之贈與行為及所有權移轉行為自均有損害原告之債
    權。從而，原告依民法第244 條第1 項及第4 項前段之規定
    ，請求被告間就系爭房地所為贈與之債權行為及移轉登記之
    物權行為，均予以撤銷，及被告丁○○就高雄縣岡山地政事
    務所於94年3 月22日，以94年岡資地字第022650號收件，就
    系爭房地所為之所有權移轉登記，予以塗銷，為有理由，應
    予准許。
五、本件訴訟費用確定為12,682元，應由被告負擔。
六、據上論結，本件原告之訴為有理由，依民事訴訟法第385 條
    第1 項前段、第78條、第85條第1 項前段、第87條第1 項，
    判決如主文。
中    華    民    國    97    年     2    月    14    日
                  民事第六庭  法  官  洪榮家
正本係照原本作成。
如不服本判決，應於送達後20日內，向本院提出上訴狀並表明上
訴理由，如於本判決宣示後送達前提起上訴者，應於判決送達後
10日內補提上訴理由書（須附繕本）。
中    華    民    國    97    年     2    月    14    日
                              書記官  王紀芸


司法院資訊處製作；財團法人民間司法改革基金會備份。
